【裁判字號】    95,上,15
【裁判日期】    950503
【裁判案由】    侵權行為損害賠償
【裁判全文】
臺灣高等法院臺中分院民事判決            95年度上字第15號
上    訴    人
即附帶被上訴人  乙○○
訴 訟 代 理 人  吳中和  律師
被  上  訴  人
即附帶上 訴 人  甲○○
訴 訟 代 理 人  丙○○
                吳萬春  律師
上列當事人間侵權行為損害賠償事件，上訴人對於中華民國94年
11月22日臺灣南投地方法院94年度訴字第209號第一審判決提起
上訴，被上訴人提起附帶上訴及擴張之訴，本院於民國95年4月
19日言詞辯論終結，判決如下：
    主  文
附帶被上訴人應再給付附帶上訴人就本金新台幣捌拾萬元計付自
民國八十四年六月二十二日起至民國九十四年五月十八日止、就
本金新台幣壹佰參拾萬元計付自民國八十九年四月二十起至民國
九十四年五月十八日止、就本金新台幣參拾肆萬元計付自民國九
十年三月一日起至民國九十四年五月十八日止，均按年息百分之
五計算之利息。
上訴人之上訴、被上訴人之附帶上訴及其餘擴張之訴暨其假執行
之聲請均駁回。
第二審上訴訴訟費用由上訴人負擔；附帶上訴訴訟費用由被上訴
人負擔；擴張之訴訴訟費用由上訴人負擔二分之一，餘由被上訴
人負擔。
本判決所命給付於附帶上訴人以新台幣貳拾柒萬元為附帶被上訴
人供擔保後，得假執行；附帶被上訴人如於執行標的物拍定、變
賣前，以新台幣捌拾萬元為被附帶上訴人供擔保後，得免為假執
行。
    事實及理由
甲、程序方面：按訴狀送達後，原告不得將原訴變更或追加他訴
    ，但擴張或減縮應受判決事項之聲明者，不在此限，民事訴
    訟法第255條第1項第3款定有明文。本件被上訴人即附帶上
    訴人甲○○在原審於訴狀送達後之94年9月22日，將原請求
    上訴人即附帶被上訴人乙○○應給付被上訴人新台幣（下同
    ）2,812,964元，及各自如附表所示金額領款日起至清償日
    止，按年息百分之5計算之利息，減縮為上訴人應給付被上
    訴人2,812,964元，及自起訴狀繕本送達翌日（即94年5月19
    日）起至清償日止，按年息百分之5計算之利息之聲明，核
    為減縮應受判決事項之聲明，合於民事訴訟法第255條第1項
    第3款之規定，應予准許，合先敘明。嗣被上訴人於95年3月
    14日在本院提起附帶上訴，並擴張應受判決事項聲明為：「
    一、附帶被上訴人應再給付附帶上訴人372,964元，及按附
    表所示金額及日期起算均至償日止按年息百分之5計算之利
    息。二、附帶被上訴人依一審判決應為給付之2,440,000元
    ，其利息起算日，其中800,000元應自84年6月22日起算，其
    中1,300,000元應自89年4月20日起算，其中340,000元應自
    90年3月1日起算，均至清償日止按年息百分之5計算之利息
    。」，核屬前開法條規定之擴張應受判決事項聲明，應予准
    許，併予明。
乙、實體方面：
壹、聲明部分：
一、上訴人即附帶被上訴人（下稱上訴人）方面：
  (一)上訴部分：(1)原判決命上訴人應給付被上訴人超過616,297
    元部分廢棄。(2)前項廢棄部分，被上訴人在第一審之訴駁回
    。(3)如受不利判決，上訴人願供擔保，請准宣告免為假執行
  (二)附帶上訴部分：附帶上訴駁回。
二、被上訴人即附帶上訴人（下稱被上訴人）方面：
  (一)上訴部分：駁回上訴。
  (二)附帶上訴部分：(1)原判決不利於附帶上訴人部分廢棄。(2)附
    帶被上訴人應再給付附帶上訴人372,964元，及按附表二所
    示金額及日期起算均至償日止按年息百分之5計算之利息。
    (3)附帶被上訴人依一審判決應為給付之2,440,000元，其利
    息起算日，其中800,000元應自84年6月22日起算，其中
    1,300,000元應自89年4月20日起算，其中340,000元應自90
    年3月1日起算，均至清償日止按年息百分之5計算之利息。
    (4)附帶上訴聲明第2項及第3項部分，附帶上訴人願供擔保，
     請准宣告假執行。
貳、陳述及理由部分：
一、被上訴人甲○○起訴主張：
  (一)被上訴人係上訴人之父親，被上訴人因身體健康狀況不佳，
    於民國83年間將所有南投縣集集鎮農會000－000－0000000
    －0號帳戶（下稱系爭帳戶）之存摺、印章交付上訴人保管
    ，近年來身體狀況已進一步惡化，目前雙腳已退化無法行走
    ，喪失自我照顧的能力，而同住之三子夫妻又因工作關係，
    未能每天二十四小時隨侍照料，乃思及僱請他人照料生活起
    居，而需資金應用，因而於94年2月間請求上訴人返還所保
    管之存摺，惟上訴人卻拒絕返還被上訴人所有前揭存摺，雖
    經多方溝通，上訴人仍一再執意代為保管存摺拒絕返還。被
    上訴人於前揭請求遭上訴人拒絕後，心想其中必有隱情，乃
    於94年3月14日親自前往南投縣集集鎮農會辦理掛失補摺及
    變更印鑑手續，取得集集鎮農會補發之存摺後，發現存摺上
    僅餘16,409元，再向集集鎮農會請求列印客戶往來交易明細
    表後，發現被上訴人於84年6月11日、89年4月20日領得之徵
    收補償款866,079元及1,301,728元，歷年領得之老農津貼等
    均遭上訴人提領一空，上訴人歷次提領之日期及金額詳如附
    表所示。被上訴人係委請上訴人代為保管存摺，存摺裡帳戶
    所表彰金錢仍屬被上訴人所有，上訴人非經被上訴人之同意
    ，即無權動用帳戶裡之金錢，上訴人未經被上訴人同意即擅
    自動用被上訴人寄存於南投縣集集鎮農會裡之存款，自屬侵
    害被上訴人之權益，被上訴人自得依侵權行為的法律關係請
    求上訴人負賠償責任。而上訴人將上開存款領取並據為已有
    ，自亦因此獲有利益，並因而造成被上訴人受有存款之損失
    ，被上訴人自亦得依不當得利之法律關係，請求上訴人返還
    所受之利益。為此，被上訴人併依侵權行為及不當得利之法
    律關係，請求上訴人返還其提領之上開存款。被上訴人身體
    狀況非常不好，雙腿業已無法行走，需人常期照顧始能維護
    最起碼的基本生活，被上訴人一直希望上訴人能將被上訴人
    接到其家中共同生活而不可得。被上訴人所幸尚有長子及三
    子願意接到家中奉養，上訴人從來未曾將被上訴人接到家中
    奉養及照護，卻年年拿被上訴人作為扶養親屬寬減額，及被
    上訴人之殘障列報殘障特別扣除額，以減免其綜合所得稅額
    。上訴人未曾實際以自己賺取的金錢，為照護被上訴人而支
    付金錢，卻為自己的利益強行將被上訴人列計所得稅減免，
    已有可議。上訴人於84年6月22日、89年4月20日及90年3月1
    日分別擅自領取被上訴人之存款80萬元、130萬元及34萬元
    ，明顯可以看出係為自己之利益挪用，自亦足徵上訴人領取
    及侵占被上訴人存款，絕非供照顧被上訴人之用。至於上訴
    人辯稱被上訴人贈與長女戊○○○、三男丙○○、四男莊振
    孟及四媳蘇麗莉合計47萬元乙節，亦非實情，被上訴人否認
    之。爰依侵權行為及不當得利之法律關係，求為命上訴人應
    給付被上訴人2,812,964元，及自起訴狀繕本送達翌日起至
    清償日止按年息百分之5計算利息之判決（原審判決被上訴
    人應給付上訴人244萬元及自94年5月19日起至清償日止按年
    息百分之5計算之利息，並駁回其餘之訴。上訴人就原判決
    命給付金額超過616,297元本息部分提起上訴，被上訴人則
    就敗訴金額即372,964元本息部分，提起附帶上訴，是原判
    決命上訴人給付被上訴人616,297元本息部分業已確定）。
  (二)在本院補充陳述：
  1.上訴人辯稱被上訴人於84年6月22日向伊拿取系爭帳戶之印
    章及存摺自己去領取80萬元，上訴人並未領取該筆款項等語
    ，並非事實，被上訴人鄭重否認之，茲說明如下：
  (1)按當事人主張有利於己之事實者，就其事實有舉證之責任。
    民法第277條定有明文。又「各當事人就其所主張有利於己
    之事實，均應負舉證之責，故一方已有適當之證明者，相對
    人欲否認其主張，即不得不更舉反證。請求履行債務之訴，
    原告就其所主張債權發生原因之事實，固有舉證之責任，若
    被告自認此項事實而主張該債權已因清償而消滅，則清償之
    事實，應由被告負舉證之責任，此觀民事訴訟法第二百七十
    七條之規定自明」，亦經最高法院19年度上字第2345號及28
    年度上字第1920號判例著有明文。
  (2)經查本件被上訴人係主張上訴人自83年間開始，即已持有掌
    管被上訴人農會之存摺及印章，直到94年2月間因身體狀況
    不佳，擬僱請看護照顧，而有領取款項使用之必要，經向上
    訴人請求返還存摺及印章，上訴人一再拖延拒絕返還，心中
    生疑，經向集集鎮農會掛失重領存摺，始發現存款遭上訴人
    提領一空，因依侵權行為及不當得利之法律關係，請求上訴
    人返還存款。上訴人對於保管被上訴人所有上開存摺及印章
    乙節業經自認屬實，其為真正自無疑義。
  (3)系爭存摺及領款印章既係由上訴人保管，則只有上訴人或其
    指定之人可以攜帶存摺及印章到農會領取存款，被上訴人既
    未保管存摺及印章，自無從自行到農會領取存款。倘上訴人
    主張伊曾於84年6月11日，將印章及存摺交付被上訴人，或
    交付被上訴人之妻前往領款。依民事訴訟法第277條及最高
    法院19年度上字第2345號及28年度上字第1920號判例意旨，
    即應就該等交付存摺及印章之事實負舉證責任。
  (4)而農會存摺及領款印章均由上訴人掌管，亦惟有上訴人有領
    取該筆款項之權利，已如前述。上訴人一方面否認領取該筆
    款項，他方面又稱因時間久遠不復記憶，卻又說該筆款項係
    被上訴人同意交由妻子保管，其前後主張確屬矛盾不符，殊
    非可信（按80萬元不是小數目，時隔十年亦非年代久遠，依
    常理判斷，一般人應不至有『不復記憶』的情形）。
  (5)再者，依集集鎮農會客戶往來明細上記載，系爭80萬元存款
    ，上訴人係以現金方式提領。而80萬元不是小數目，被上訴
    人不可能自己帶回家中自行保管，也不可能同意妻子領取之
    後帶回家中藏放。是以上訴人有關該等款項係交付被上訴人
    之妻保管之辯解為可採（按實則並非事實），該等款項亦不
    可能拿回家中藏放，而會另行寄存在金融機構，自亦不可能
    無案可稽。是倘上訴人主張系爭80萬元，領出之後交付被上
    訴人之妻保管，即應就該筆款項之流向負舉證責任。
  (6)再者，倘被上訴人向上訴人要求返還存摺及領款印章，並向
    上訴人表示拿存摺是要領取『80萬元』，上訴人絕不可能完
    全不追問領錢的用途（按實則被上訴人亦無領取80萬元鉅款
    之必要），即將存摺及印章返還給被上訴人拿去領錢，顯見
    上訴人所辯不實。
  (7)另上訴人於94年6月27日提出答辯(二)狀，主張應扣除之款項
    為按所得稅法規定金額1,726,667元，給付丙○○、莊振孟
    170,000元，贈與四媳蘇麗莉200,000元，贈與長女莊蘭桂
    100,000元，合計應扣2,196,667元，尚應返還616,297元。
    並未主張應扣除系爭80萬元。嗣後94年8月23日及同年9月22
    日答辯狀，亦同此意旨，並沒有主張系爭80萬元業已返還應
    予扣除，足徵系爭80萬元確係上訴人擅自領取移作他用。
  2.至於上訴人於二審程序，增加主張被上訴人贈與774,200元
    購買汽車，亦非事實，被上訴人否認之，並說明如次：
  (1)依民事訴訟法第447條第1項規定，當事人於第二審程序，不
    得提出新攻擊或防禦方法。如有違反，法院應依同法條第3
    項規定駁回之。本件有關贈與汽車或購車款之主張，上訴人
    並未於第一審提出作為防禦方法，於第二審階段始提出，應
    認違反前開法律規定，鈞院應依民事訴訟法第447條第3項規
    定駁回之。
  (2)另被上訴人倘有贈與上訴人購車款情事，上訴人自會於第一
    審審理時提出抗辯，惟查上訴人卻從來沒有在第一審提出主
    張，自足以證明上訴人所述不實，併予陳明。
  (3)至於證人丁○○聽聞上訴人購車作為載送被上訴人就醫乙事
    ，證人丁○○所述前後矛盾不符，應係附和上訴人企圖分取
    上訴人財產利益之不實供述，自非可採。實則上訴人原即購
    買有一部福特小轎車（被上訴人確有補助其若干之購車款）
    ，並無另行購買他車載送被上訴人就醫之必要（按被上訴人
    雖偶有就醫需求，惟就醫次數並不頻繁），併予陳明。
  3.至上訴人主張被上訴人生活所需均由其負擔乙節，亦非事實
    。被上訴人原本住居於老家，生活所需及飲食照顧均賴三子
    供應及照應（其中有幾年時間，因長子在老家開設餐館，因
    此改由長子丁○○供應餐食），目前住居於三子家中，亦賴
    其照顧生活起居及供應三餐。至於上訴人則未曾將被上訴人
    接到家中奉養照護及供應餐食，惟卻年年拿被上訴人作為列
    報所得稅之扶養親屬寬減額及殘障特別扣除額，以減免其綜
    合所得稅額。本件上訴人在鈞院主張其自84年6月至93年10
    月止，計為被上訴人支出1,036,000元之生活費乙節，被上
    訴人否認之。如上訴人主張確有上開支出，亦請命上訴人為
    必要之舉證證明。
  4.本件原審認定上訴人領取被上訴人之存款，其中除了84年6
    月22日80萬元，89年4月20日130萬元，90年3月1日34萬元外
    ，其餘領取之款項，均屬上訴人領取支付被上訴人生活及醫
    療費用所需，惟查：
  (1)被上訴人原住居於南投縣集集鎮○○里○○○路42號老家，
    起居飲食原均由三子丙○○照應，食用三餐原均由三子供應
    （妻子莊楊和順生前亦住居於三子丙○○家中，飲食起居亦
    均由三子供應），未曾向上訴人要求『支付金錢』。
  (2)88年間，長子丁○○回到老家即附帶上訴人住居處開設餐館
    ，惟被上訴人之三餐飲食仍繼續由三子丙○○供應，約一年
    多之後，長子因擔心遭人物議，始要求三子不要再繼續送餐
    飲給被上訴人，被上訴人之三餐飲食始改由長子供應（按三
    媳送餐飲給被上訴人時，需經過長子經營之餐館），長子經
    營之餐館於92年間停止營業。至於四子即上訴人乙○○則從
    來沒有供應附帶上訴人餐飲過，謹再次陳明。
  (3)93年間長子丁○○及四子即上訴人乙○○，未經被上訴人同
    意即將被上訴人送到老人安養中心，由於安養中心的規定，
    與被上訴人的生活習慣完全不相容，造成被上訴人極大的痛
    苦，幸而三子前來探望時，知悉被上訴人在安養院生活的痛
    苦，將被上訴人接回家中照顧，始免除被上訴人繼續痛苦的
    安養院生活。
  (4)至於申請集集鎮公所調解乙事，當時即93年9月21日被上訴
    人已遭送到安養院生活，據瞭解當時原協議由四個兒子輪流
    俸養，惟因後來四子乙○○不接受而調解不成立。
  (5)本件被上訴人之三子丙○○長期奉養供應餐飲，長子丁○○
    亦供養餐飲三年餘，均未曾要求被上訴人給付生活費用，上
    訴人亦未曾給付費用給渠等二人。而上訴人未曾供應被上訴
    人三餐飲食，自不得擅自領取被上訴人之存款花用，乃原審
    不察，未經命上訴人為必要之舉證，即逕認上訴人領取之
    372,964元，係供被上訴人生活及醫療之用，所為認定自難
    認與事實相符，其判決自亦難認合法。
  5.負損害賠償責任者，除法律另有規定或契約另有訂定外，應
    回復他方損害發生前之原狀。因回復原狀而應給付金錢者，
    自損害發生時起，加給利息。民法第231條定有明文。
    而不當得利之受領人，不知無法律上之原因，而其所受之利
    益已不存在者，免負返還或償還價額之責任。受領人於受領
    時，知無法律上之原因或其後知之者，應將受領時所得之利
    益，或知無法律上之原因時所現存之利益，附加利息，一併
    償還；如有損害，並應賠償。亦經民法第182條明文規定。
  6.本件上訴人明知其未經被上訴人同意，不得擅自為自己利益
    挪用被上訴人之存款，乃卻未經被上訴人同意即擅自領被上
    訴人之存款，自屬侵害被上訴人之權益，而應負損害賠償責
    任，且其應負回復原狀之損害賠償責任，應為給付金錢，依
    前開法律規定，應自損害發生時起，加給利息。又上訴人明
    知其未經被上訴人同意，不得擅自為自己利益挪用存款，卻
    擅自領取被上訴人之存款自行花用，自屬無法律上之原因而
    受有利益，並因而造成被上訴人之損害，依民法第182條規
    定，即應將受領時所得之利益，附加利息，一併償還。是被
    上訴人就利息部分之請求，擴張請求自上訴人領取存款之日
    起算，均至清償日止按年息百分之5計算利息。
  7.至上訴人辯稱被上訴人同意贈與長女陳莊桂蘭新台幣10萬元
    、地上物補償款17萬元及贈與四媳蘇麗莉20萬元等情，經查
    亦非實情，茲說明如下：
  (1)倘被上訴人確有贈與長女陳莊桂蘭10萬元之主觀意思，即應
    會親自向女兒陳莊桂蘭表示。縱然未於事前親自向女兒表示
    ，亦會於事後親自詢問及表示關懷之意。惟證人陳莊桂蘭到
    庭供述時，卻陳稱贈與10萬元之事，係上訴人向其轉達，未
    曾聽聞被上訴人親自表示贈與10萬元之事實，足認被上訴人
    並無贈與陳莊桂蘭十萬元事實。
  (2)而四子莊振孟早年即已移居北部，有關被徵收土地上之地上
    物，均非四子莊振孟所建，該等建物既非四子莊振孟所建，
    又何來給予四子莊振孟徵收補償費。此外，三子丙○○於原
    審審理時，亦到庭供述，伊並未拿到上訴人所指稱之補償費
    8,5000元，足徵上訴人上開指述與事實不符。
  (3)另上訴人有關被上訴人曾贈與四媳蘇麗莉20萬元之指述，亦
    與事實不符，此從證人蘇麗莉於原審審理時，到庭供稱該等
    款項係借貸款，而非被上訴人贈與的款項，顯然與上訴人之
    指述不符，足徵上訴人之指述與事實不符。
  (4)如果被上訴人確有委請上訴人領取存款10萬元、17萬元及20
    萬元，贈與陳莊桂蘭、莊振孟及丙○○、蘇麗莉等人，則被
    上訴人之存款簿上即應會領取10萬元、17萬元及20萬元之領
    款紀錄，惟遍查系爭存摺之領款紀錄，卻未見上訴人有上開
    金額之領取紀錄，益徵上訴人所述不實。
  8.又受託人受託保管存摺及印章者，並不表示受託人有權依自
    己的需求，隨時領取款項自行花用（受託保管現金之人亦同
    ，不能擅自花用保管之金錢），且於委託人要求返還存摺及
    存款時，以有權領款花用為由拒絕返還存摺及存款。是本件
    上訴人主張被上訴人既承認委由其保管存摺及印章，即屬概
    括授權上訴人領取被上訴人之存款，其領取被上訴人存款之
    行為即屬處理委任之事務，而無侵權行為或不當得利之主張
    ，即難認與事實相符，亦非適法。
  9.退言之，縱認上訴人為被上訴人處理事務，而有領取存款之
    必要者，可認係屬處理委任事務必要之開銷，其領款行為不
    涉及侵權行為及不當得利。惟上訴人仍應舉證證明領取之款
    項確屬處理委任事務所必要，始得以免責。經查被上訴人平
    日吃食均有三子及長子在照應，生活費用相當的減省，並無
    大筆開銷之必要，自亦無領取大額存款之必要。惟查上訴人
    卻頻頻領取被上訴人之存款，且一次領取之金額高達130萬
    元，其他亦有34萬元、80萬元不等之提取，遠遠超逾處理委
    任事務必要之限度，顯見上訴人有關領取存款係處理委任事
    務行為之辯解，確與事實不符。
  10.而上訴人指稱領取存款中之34萬元，係預留作為處理被上訴
    人後事之用乙節，被上訴人亦嚴正否認之。上訴人未經被上
    訴人同意，縱有與其他兄弟協商同意保留34萬元作為處理被
    上訴人後事之用，渠等所為協議對於被上訴人亦不生效力，
    被上訴人自亦得請求上訴人返還擅自挪用之該等款項。
  11.上訴人明知被上訴人目前身體狀況確實不佳，需要他人二十
    四小時照顧，而手頭除遭上訴人侵奪的款項外，確實沒有餘
    錢，可供僱請專人二十四小時照顧，乃卻因為『兄弟爭產糾
    紛』的恩怨（按被上訴人尚在世，上訴人即與長子等協議相
    互瓜分被上訴人的財產，為自己利益擅自挪用被上訴人的存
    款，已屬可議，於老病需人照顧的父親即被上訴人請求返還
    時，復拖延拒絕返還侵奪的款項（含認諾同意返還之61萬餘
    元），忍令被上訴人沒有資金得以僱用看護照顧，繼續生活
    在痛苦中，置人倫及孝心於不顧，殊屬可惡。
二、上訴人乙○○則以：
  (一)(1)被上訴人自79年中風以來，均由訴外人丁○○照顧生活起
    居，盥洗及就寢則由上訴人於每周三及周休二日自新竹趕回
    南  投善盡人子之責，是被上訴人為使上訴人便於運用照顧
    上必要支出費用，遂將集集鎮農會存摺及印鑑章均交予上訴
    人，被上訴人初時既已授與代理權予上訴人，則上訴人以該
    存款代理支付被上訴人之日常生活費及醫療費用，既無越權
    代理之情形，何有侵權行為之可言？被上訴人稱：「僅委託
    上訴人代為保管存摺」等語，然如果僅委任保管存摺，上訴
    人既無印鑑章豈可能提領存款？反面言之，被上訴人將存摺
    及印鑑章一併交予上訴人，益徵被上訴人確授權上訴人代為
    處理支存之所有事宜，是上訴人於代理權限內，以原告名義
    提領存款支付生活費、醫療費等必要費用，應直接對被上訴
    人發生效力，上訴人無侵害被上訴人權利之行為。上訴人既
    未獲得利益，即無不當得利可言，被上訴人之訴應無理由。
    被上訴人請求之2,812,964元，其中至少有1,726,667元係用
    於支付被上訴人之生活所需及醫療、養護等費用：被上訴
    人身體健康狀況不佳，且近年來身體狀況日益惡化，雙腳已
    退化無法行走，喪失自我照顧的能力，此為上訴人所承認。
    被上訴人日常生活花費瑣碎且多樣，如生活輔助器材、假牙
    、輪椅、復健醫療用品、安養院費用等，如果要求自84年6
    月至93年10月間各項花費，均提出各項交易憑證為佐證，顯
    強人所難，況且人民奉養、照顧父母如均留下憑證，以待多
    年之後訴訟之用，反而有違常情。上訴人支付被上訴人之
    生活所需及醫療、養護等費用之憑證如下：(甲)被上訴人年逾
    八旬，且有中度肢障，其每年之扶養親屬免稅額為111,000
    元、殘障特別扣除額為74,000元，兩者合計每年基本生活花
    費應在185,000（平均每月基本生活費為154,117元），如自
    84年6月算至93年10月，其基本生活開支應已達1,726,667元
    以上。(乙)事實上，以被上訴人年老體衰之狀況，其每月之基
    本生活開支實逾此數，此由上訴人提出之被上訴人醫療費、
    養護費部分之收據可以得知：86年7月18日至86年8月18日止
    僅醫療費即達17,000元、86年8月18日至86年9月18日止僅醫
    療費即達16,000元、86年9月18日至86年9月24日止僅醫療費
    即達3,730元、86年10月5日至86年11月5日止僅醫療費即達
    16,000元、93年6月14日至93年7月14日止僅養護費用即達
    20,000元、93年7月14日至93年8月14日止僅養護費用即達
    20,000元、93年8月15日至93年8月29日止僅養護費用即達
    10,000萬元、93年9月21日至93年10月20日止僅養護費用即
    16,000元。(3)所得稅法有關個人綜合所得稅「親屬扶養免稅
    額」之規定，其目的在以稅捐之優惠使納稅義務人對特定親
    屬或家屬盡其法定扶養義務。納稅義務人將親屬列為免稅額
    ，是稅法承認納稅義務人對親屬有扶養之情事，為減輕納稅
    義務人的負擔，特別准予扣除。又查在同一年度內，有二個
    以上的兄弟輪流扶養直系尊親屬，應由兄弟間協議推定其中
    一人申報免稅額。是故上訴人自84年6月算至93年10月以被
    上訴人為被扶養人申報「親屬扶養免稅額」，及以被上訴人
    之殘障列報「殘障特別扣除額」，顯係被上訴人之盥洗及醫
    院診療均由上訴人負責，因此在上訴人所有兄弟均同意下，
    由上訴人為扶養義務人，以被上訴人為被扶養人申報「親屬
    扶養免稅額」及以被上訴人之殘障列報「殘障特別扣除額」
    。在上述期間上訴人之所有兄弟也都未曾提出任何異議，稅
    法承認上訴人對被上訴人有扶養之情事。(4)按扶養義務之發
    生，一方面，須權利人有扶養必要狀態；另一方面，須於義
    務人有扶養可能狀態。兩要件均缺一，或其中缺一，則無扶
    養義務可言。而所謂扶養必要狀態者，指不能依自己之自產
    或勞力營生之謂。民法所謂不能維持生活者，主要指其資產
    。因此直系血親尊親屬，如能以自己財產維持生活者，自無
    受扶養之權利，直系血親卑親屬相對的亦無扶養之義務（最
    高法院72年台上字第四4792號判決參照）。本件被上訴人自
    79年中風起即由上訴人照顧，日常生活費及醫藥費等開支，
    均由上訴人支付。而被上訴人自84年6月間領有土地補償費
    80餘萬元起，即能以自己財產維持生活，無再受直系血親卑
    親屬扶養之權利，從而上訴人亦無再為被上訴人支付生活費
    及醫藥費之義務。惟上訴人自84年6月起至93年10月止仍繼
    續為被上訴人支付生活所需之生活費及醫療等費用，而該等
    費用乃日常繼續性之支出，且項目繁瑣、多樣，上訴人自不
    可能每項支出皆有收據可稽。惟依實務見解，乃可依財政部
    所頒布之每年扶養親屬免稅額111,000元計算上訴人對被上
    訴人所為之支出，另被上訴人年逾八旬且有中度肢障，依法
    亦可申報殘障特別扣除額74,000元，二者合計上訴人每年為
    被上訴人支出基本生活花費應在185,000元，如自84年6月起
    至93年10月止上訴人為被上訴人共計支出1,726,667元。此
    部分之費用自可從被上訴人請求返還之金額中扣除。(5)被上
    訴人請求之系爭款項，其中如附表編號12所示89年4月20日
    提領之土地徵收補償款130萬元，主要花費如下：其中10萬
    元由被上訴人作主贈與長女戊○○○、其中17萬元由被上訴
    人作主贈與三男丙○○、四男莊振孟平分，作為補貼於「集
    集鎮○○○段柴橋頭小段215、215-2、215-3等地號」土地
    徵收時增建地上物之損失、其中20萬元由被上訴人作主贈與
    四媳蘇麗莉，供其支付手臂開刀之各項費用。(6)84年6月22
    日提領之80萬元，係被上訴人自己去領取的。又被上訴人請
    求之系爭款項，在支付前揭被上訴人本身生活費用
    1,726,667元及被上訴人作主支付之各項主要支出47萬元後
    ，僅餘616,297元，上訴人認諾被上訴人所請求之其中
    616,297元，此部分款項上訴人願悉數交予被上訴人等語，
    資為抗辯。
  (二)在本院補充陳述：
  1.被上訴人79年中風後，平日都住在祖厝（集集鎮○○○路42
    號）由上訴人大哥丁○○照顧生活起居，盥洗及醫院診療則
    由上訴人負責，三哥丙○○偶而才予以探望，惟至89年4月
    17日因土地徵收補償金，被上訴人交代委由上訴人代辦處理
    ，丙○○因而腦羞不甘，此後即對被上訴人不聞不問，縱僅
    住在被上訴人隔壁（民生東路46號）亦連續幾年不曾探望，
    91年被上訴人身體日益衰退，而大哥丁○○因脊椎有病，要
    照顧被上訴人亦日感力有未逮，且因上訴人任職榮民工程處
    ，派駐新竹高鐵工地，無法每日新竹集集兩地來回跑，只能
    利用週三晚上及週休二日回來為上訴人盥洗及帶至醫院診療
    ，附近風景區散步。93年7、8月間大哥丁○○夫妻都因腰疾
    關節病痛需入院開刀，被上訴人恐無人照顧，上訴人乃請里
    長嚴鴻邦多次協調，懇求三哥丙○○能暫時照顧被上訴人，
    待大哥丁○○身體痊癒或上訴人調回台中後再接回被上訴人
    照顧，惟卻遭丙○○拒絕。上訴人無奈之餘只好將被上訴人
    暫時送至安養院照護，並於93年9月21日求助鎮公所調解委
    員會進行調解，然因兄弟間意見不合調解不成立，丙○○仍
    然不肯暫時照顧被上訴人。嗣丙○○因在鄰里輿論批評及被
    上訴人表示若不將其接回照顧，將要收回登記在丙○○之妻
    黃秋香名下之土地（註：被上訴人所有坐落集集鎮○○○段
    215－1及柴橋頭段洞角小段29－28二筆土地依被上訴人及上
    訴人兄弟簽訂之莊家繼產成家權責約定書所載前揭二筆土地
    應由上訴人兄弟四人均分，然因兄弟四人皆無自耕能力，故
    約定暫時登記在丙○○之妻吳秋香名下），丙○○始勉強將
    被上訴人從安養院接回照顧。丙○○接回被上訴人後，想起
    被上訴人前被徵收土地之補償金，乃慫恿被上訴人對上訴人
    起訴起訴請求返還寄託款，並拒絕上訴人前往探視被上訴人
    ，更有甚者，上訴人於93年10月25日再次要探視被上訴人時
    ，丙○○不但將上訴人排拒於門外，並惡言相向，更毆打上
    訴人成傷，此有上訴人向警察局備案及驗傷單可為證明，此
    為本件訴訟緣由，合先敘明。
  2.被上訴人約於十年前將其所有系爭帳戶之存摺、印章交給上
    訴人保管時，應即有概括授權上訴人提領帳戶內存款之權利
    。蓋存摺、印章乃係存款人向金融機構提領存款之重要憑證
    ，依一般經驗法則若未授權他人提領銀行存款，絕無可能將
    銀行存摺、印章交付給同一人保管。被上訴人既自十年前將
    農會存摺、印章交給上訴人，迄93年10月間止從未向上訴人
    要求返還存摺、印章，自可認定被上訴人概括授權上訴人有
    自其農會帳戶提領存款之權利。且被上訴人訴訟代理人於94
    年9月22日原審言詞辯論法官行爭點整理時，自認上訴人所
    有系爭帳戶之存摺、印章係「委任」上訴人保管，因上訴人
    有協助被上訴人看醫生，如有必要醫療費用使用金錢，請上
    訴人代為提領（見原審卷94年9月22日言詞辯論筆錄第3頁）
    。是本件上訴人既基於委任關係及被上訴人之概括授權，而
    提領被上訴人農會存款，即屬處理受委任之事務，自無侵權
    行為或不當得利可言。從而被上訴人依侵權行為及不當得利
    法律關係起訴請求上訴人返還寄託款，自無理由。退步言之
    ，被上訴人縱有權請求上訴人返還寄託款，惟因上訴人為被
    上訴人支出之金額實已超過被上訴人所得請求之數目，被上
    訴人之請求亦無理由。茲將上訴人支出之金額再臚列於後：
    (1)上訴人並未提領被上訴人80萬元存款。
    (2)上訴人自84年6月起至93年10月止為被上訴人支出生活費
      共計1,036,000元。
    (3)被上訴人同意出資774,200元幫上訴人買車子。雖證人丁
      ○○曾證稱被上訴人同意幫上訴人買車應該是一台福特嘉
      年華的車，惟嗣即又改稱被上訴人買給上訴人的車，應該
      是89年（應係90年）買的新車才正確。且被上訴人訴訟代
      理人於原審稱：被上訴人有出錢幫上訴人買車，由上訴人
      開車載被上訴人去看醫生，而上訴人所有之福特嘉年華係
      於1989年（民國78年）購買，那時候被上訴人還未中風，
      根本不需上訴人開車載他去看醫生，是被上訴人同意出錢
      幫上訴人買車，自係90年所買的新車，而非78年買的福特
      嘉年華舊車。
    (4)被上訴人同意贈與長女陳莊桂蘭10萬元；89年4月領取130
      萬元之土地徵收補償金，其中包括地上補償金17萬元，因
      地上物係由丙○○及莊振孟所搭建，故被上訴人將130萬
      元補償金中之17萬元分給丙○○、莊振孟，每人各分得
      85,000元；89年4月間上訴人四嫂蘇麗莉（即莊振孟之妻
      ）手臂開刀，被上訴人同意贈與20萬元給蘇麗莉作為手臂
      開刀之手術費（註：上訴人於89年4月21日以郵局匯款28
      萬5千元給蘇麗莉，其中8萬5千元係給莊振孟之地上物補
      償金）。綜上所述，上訴人共計支出47萬元。
    (5)上訴人90年3月1日提領34萬元係要當做被上訴人身後之預
      備金，此有證人丁○○於鈞院95年2月14日準備程序時證
      稱：「（你父親甲○○是否曾同意上訴人乙○○提領34萬
      元當作身後準備金？）這筆是老農殘障退保金，我跟乙○
      ○、莊振孟協議留著以後當作父親身後的預備金，目前這
      筆錢由乙○○保管，應該是在乙○○的戶頭裡面，我父親
      應該略為知道，並沒有表示反對。」等證詞可稽。
  3.綜上所述，上訴人並未領取被上訴之80萬元存款，另上訴人
    基於受任人之地位處理委任事務提領被上訴人農會帳戶內之
    存款，且上訴人為被上訴人支出之金額實已超過上訴人所得
    請求之金額，上訴人自無侵權行為或不當得利可言。僅因上
    訴人考量丙○○照顧被上訴人亦須支出相當必要費用，故於
    原審認諾願返還616297元作為丙○○照顧被上訴人之費用，
    爾後被上訴人若尚須支出其他必要費上訴人亦願負擔，併此
    敘明。
三、本件經原審進行協議簡化爭點程序結果，確認兩造不爭執的
    事實如下，堪信為真：
  (一)被上訴人係上訴人之父親，上訴人係被上訴人之五子。
  (二)被上訴人將其所有系爭帳戶之存摺、印章交給上訴人保管，
    迄今約有十餘年（詳細時間無法確定），目前上訴人仍保管
    該存摺、印章，但被上訴人已向集集鎮農會註銷該存摺、印
    章。
  (三)上訴人自十餘年前保管被上訴人所有集集鎮農會之存摺、印
    章後，即未將被上訴人之存摺、印章交給他人保管、使用。
  (四)如附表一所示提領之存款，除84年6月22日提領之80萬元有
    爭議外，其餘存款均是上訴人所提領。
四、至於被上訴人主張上訴人未經其同意擅自提領如附表一所示
    存款2,812,964元（其中616, 297元部分因上訴人在原審認
    諾，業經判決確定），侵害被上訴人之權利，並因之獲有不
    當得利，應返還上開款項等語，則為上訴人否認，並辯稱被
    上訴人將存摺、印章交付上訴人保管，迄93年10月間止從未
    向上訴人要求返還，自可認有概括授權上訴人提領該帳戶內
    存款之權利，退步言之，縱認上訴人無領取系爭帳戶存款之
    權利，然因上開80萬元存款並非上訴人所提領、且上訴人自
    84年6月起至93年10月止已為被上訴人支出生活費共計
    1,036,000元、90年間被上訴人同意贈與774,200元予為上訴
    人購買汽車、被上訴人同意贈與長女陳莊桂蘭10萬元、同意
    以土地地上物補償金17萬元贈與丙○○及莊振孟（每人各分
    得85,000元）、89年4月贈與上訴人四嫂蘇麗莉20萬元作為
    手臂開刀之手術費、另90年3月1日提領之34萬元係被上訴人
    之身後預備金，上訴人為被上訴人支出之金額及被上訴人贈
    與子女之金額亦已超出上訴人請求返還之金額，除在原審為
    認諾之616,297元外，上訴人無需返還其他款項等語，資為
    抗辯。是本件爭點為：(一)被上訴人有無概授權上訴人提領系
    爭帳戶內之存款？(二)如附表一所示84年6月22日提領之80萬
    元，是否上訴人所提領？(三)被上訴人是否同意由上訴人以其
    提領之130萬元款項贈與陳莊桂蘭10萬元、蘇麗莉20萬元、
    丙○○及莊振孟各85,000元、贈與上訴人774,200元購買汽
    車？(四)被上訴人有無同意上訴人提領34萬元供做被上訴人之
    身後準備金？(五)被上訴人是否同意上訴人為照顧被上訴人，
    得提領如附表所示之存款以支付被上訴人之生活費、醫藥費
    等費用？經查：
(一)、被上訴人有無概括授權上訴人提領系爭帳戶內之存款（因支
    付上訴人送被上訴人就醫之醫藥費部分除外，詳下述(五)）：
    按「當事人主張有利於己之事實者，就其事實有舉證之責任
    。但法律別有規定，或依其情形顯失公平者，不在此限。」
    ，民事訴訟法第277條前段定有明文。上訴人以被上訴人將
    系爭帳戶之存摺及印章交付其保管，迄至93年10月間止均未
    要求其返還，足認被上訴人有概括授權上訴人提領該帳戶內
    之存款，惟為被上訴人否認，上訴人自應就該事實負舉證責
    任。經查，上訴人並未舉證證明此部分之事實，揆諸前開法
    條規定，其抗辯即難採憑。
(二)、84年6月22日提領80萬元部分：
  1.按「事實有常態與變態之分，其主張常態事實者無庸負舉證
    責任，反之，主張變態事實者，則須就其所主張之事實負舉
    證責任。」（最高法院86年度台上字第891號、86年度台上
    字第717號、7年度台上字第2143號裁判參照）。經查，兩造
    就被上訴人將系爭帳戶存摺、印章交付上訴人保管約十餘年
    ，及系爭帳戶於84年6月22日被領取80萬元之事實並不爭執
    ，已如前述，堪信為真。另上訴人並自陳上開存摺及印章在
    其保管期間，被上訴人均未要求返還，足認在上訴人保管期
    間僅上訴人或受其委託之人始得使用該存摺及印章，此屬常
    態事實，是如本件上訴人抗辯其未領取系爭帳戶內之存款，
    則為屬變態事實，上訴人自應就其未領取系爭帳戶內存款之
    變態事實負舉證責任，合先明。
  2.經查，上訴人於94年6月7日在原審行調解時陳述：該筆80萬
    元款項係被上訴人自己領取等語，於同日調解時又陳述：該
    筆80萬元款項係上訴人之母親（上訴人母親已去世，無法到
    庭作證）領取的，上訴人不清楚等語。另上訴人於94年6月7
    日提出之答辯狀中則又改稱：84年6月22日土地徵收款80萬
    元，被上訴人同意由上訴人之母親保管等語。嗣再於94年9
    月22日在原審言詞辯論中陳述：該筆80萬元係被上訴人自己
    去領的，當時被上訴人尚可騎腳踏車，被上訴人向上訴人拿
    回存摺、印章自行去提領，之後再將存摺、印章交給上訴人
    保管等語。及於94年11月8日在原審言詞辯論時陳述：84年6
    月22日提領之80萬元，係被上訴人自己去領的等語。在本院
    則陳稱上開80萬元並非其所領取等語。綜上所述，上訴人就
    上開80萬元之存款究竟係如何領取一節，不僅前後抗辯亦不
    一致，復未能舉證以實其說，所辯自無足採。
(三)、被上訴人是否同意由上訴人以其提領之130萬元款項贈與陳
    莊桂蘭10萬元、蘇麗莉20萬元、丙○○及莊振孟各85,000
    元、贈與上訴人774,200元購買汽車部分：按兩造對於上開
    130萬元係上訴人提領一節並不爭執，已如前述，堪信為真
    。惟上訴人辯稱其提領上開之存款業經被上訴人贈與子女，
    然經被上訴人否認，經查：
   1.上訴人抗辯被上訴人贈與丙○○及孟益各85,000元，合計
     170,000元部分：證人莊振孟在原審證稱：「（問：89年4
     月份被上訴人有領取一筆土地徵收補償金130萬元，你是否
     知道？）我知道，我與父親即被上訴人、上訴人乙○○與
     我太太蘇麗莉一同前往集集鎮公所領取支票，之後我去台
     北，不知道支票後續之處理，我也不知道後來存到何帳戶
     。」、「（問：這筆130萬的錢，你父親即被上訴人有無說
     要如何處理？）我不知道，之前我母親未去世之前，父母
     說要把這筆錢拿來辦理父母身後喪葬的費用，如果有賸餘
     ，當成遺產由我們三兄弟即丙○○、乙○○（上訴人）及
     我（莊振孟）分。我母親何時去世我忘記了，我母親去世
     沒有用到這筆錢當喪葬費用。」、「（問：被上訴人有無
     說130萬元要分17萬給你與丙○○？）另有一間地上鐵皮建
     物是我與丙○○搭建的，後來地上物之補償金是我與丙○
     ○共同分得，這筆地上物補償金數額多少我忘記了，但與
     130萬元無關。」等語（見原審卷第134、135頁）。證人丙
     ○○在原審證稱略以：89年4月被上訴人領取的130萬元補
     償費，是否包括地上物補償款，我不清楚，我並沒有領到
     地上物之補償費等語（見原審卷第138頁），綜合證人莊振
     孟、丙○○證詞內容，並無法證明被上訴人有同意將上開
     130萬元中之17萬元贈與莊振孟、丙○○各85,000元等情。
  2.上訴人辯稱因蘇麗莉手臂開刀，被上訴人贈與蘇麗莉20萬元
    部分：經查，證人蘇麗莉在原審證稱略以：89年4月我向被
    上訴人說手要開刀，向被上訴人借20萬元，錢是乙○○匯款
    20 萬元給我，這筆20萬元我尚未清償等語（見原審卷第136
    頁），不惟與上訴人抗辯上開20萬元係被上訴人贈與蘇麗莉
    等情不符，被上訴人亦否認有借貸20萬元予蘇麗莉之事實，
    上訴人此部分抗辯，自難採信。
  3.上訴人辯稱被上訴人贈與陳莊桂蘭10萬元部分：經查，證人
    即被上訴人女兒戊○○○在原審證稱略以：被上訴人之前說
    我嫁的時候比較辛苦，要給我10萬元，錢是上訴人乙○○拿
    給我的等語（見原審卷第137頁），惟為被上訴人否認，證
    人戊○○○嗣在本院雖仍證稱因伊出嫁時沒有嫁妝，故於89
    年4月間被上訴人有贈與伊10萬元等語，惟在同次庭期時亦
    證稱：「（問：是否你父親本人跟你說的？）弟弟乙○○跟
    我父親說給我10萬元，我父親有同意。」、「（問：你父親
    本人有無跟你說要給你10萬元？）我不曾問過我父親。」等
    語（見本院卷第45頁反面），戊○○○並非係由被上訴人告
    知被上訴人欲贈與其10萬元，而是由上訴人處得知，自難證
    明被上訴人有贈與戊○○○10萬元之事實。此外，上訴人復
    未舉他證以實其說，所辯自無可採。
  4.上訴人辯稱被上訴人贈與其774,200元購買汽車部分：
  (1)按「當事人不得提出新攻擊或防禦方法。但有下列情形之一
    者，不在此限：．．四、對於在第一審已提出之攻擊防禦方
    法為補充者。．．」，民事訴訟法第447條第1項第3款定有
    明文。本件上訴人辯稱被上訴人贈與其774,200元購買汽車
    一節，雖係上訴人在本院始提出攻擊方法，惟因被上訴人訴
    訟代理人在原審言詞辯論期日已自陳被上訴人有出錢幫上訴
    人買車子等語（見原審卷第85頁），是上訴人在本院主張被
    上訴人贈與其774,200元之事實，即屬上開法條規定之對於
    在第一審已提出之攻擊防禦方法為補充陳述範疇，核與該法
    條規定相符，應予准許。
  (2)按上訴人抗辯被上訴人於90年年間出資774,200元為其購買
    汽車一節，係以被上訴人之訴訟代理人在原審自陳被上訴人
    有出錢幫上訴人買車子，並開車載被上訴人去看醫生等語（
    見原審卷第85頁），及證人丁○○在本院證詞為據。惟查，
    被上訴人之訴訟代理人在原審固陳述：「原告（按即被上訴
    人，下同）有出錢幫被告（按即上訴人，下同）買車子，被
    告有載原告去看醫生，．．」等語，惟因其在原審並未就補
    助上訴人購車之時間及金額為陳述，嗣在本院行準備程序時
    ，被上訴人則補稱：「我是拿10萬元叫上訴人乙○○買車。
    」、「在我還沒有中風之前領給他的。」等語（見本院卷第
    23頁），是被上訴人之訴訟代理人在原審自陳出錢幫上訴人
    買車，應係指其中風前補助上訴人購買舊車而言（見本院卷
    第89頁民事辯論意旨狀所載），參以上訴人名下除90年7月
    16日新購之福特小客車一輛外，另有一輛於西元1989年9月
    出廠之福特嘉年華小客車等情，有上訴人提出之福特六和汽
    車股份有限公司電子計算機開立專用汽車出廠與貨物稅完稅
    照證、上訴人行車執照影本等件在本院卷可稽（見本院卷第
    31、71頁），自難僅因被上訴人之訴訟代理人在原審之上開
    陳述，即認被上訴人同意出資774,200元於90年間為上訴人
    購買汽車。另證人丁○○雖在本院證稱略以：伊曾聽上訴人
    說過被上訴人要買車給他，被上訴人要到那裡都是上訴人用
    那輛車載他去等語，然經詢問以：「上訴人乙○○有一台福
    特嘉年華的車，這台車如何來？」時，答以：「是乙○○買
    的，他買來載我父親的，好像是我父親要幫忙買的，實際情
    形我也不太清楚。」，「（問：你剛才提到你父親同意買一
    台車給上訴人乙○○，是否就是這台福特嘉年華的車？）應
    該是。」，嗣經上訴人陳述：「我父親怎麼可能在10幾年前
    買車給我，福特嘉年華已經是16、7年的車，很舊了，所以
    89年的時候，我父親就叫我拿錢去買新車，我大哥丁○○他
    不太清楚。」等語後，證人丁○○乃改稱：「我父親10幾年
    前身體還很好，還不需要莊表昌經常開車載他去醫院，他買
    車給莊振車的確時間我不清楚，只知道有這件事，至於他買
    什麼車、什麼時間買的我都不清楚。」、「（問：你稱你父
    親買一台福特嘉年華給乙○○，事實究竟如何？）我父親買
    給乙○○的車，應該是以乙○○說的89年買的新車才是正確
    。」等語（見本院卷第45頁），證人丁○○對於被上訴人買
    車給上訴人之時間、車種等情並不清楚，先後供述亦非完全
    一致，嗣更附和上訴人說詞，表示被上訴人購買給上訴人的
    車，應以上訴人所說的89年買的新車才是正確等語，其證詞
    顯有瑕疵，自難據為被上訴人有同意出資774,200元於90年
    間為上訴人購買汽車之有利證據。此外，上訴人復未舉他證
    以實其說，其上開抗辯同無足採。
  5.綜上所述，上訴人未能證明89年4月29提領之130萬元係經由
    被上訴人同意，或其提領後有交付被上訴人，或係經被上訴
    人指示贈與上訴人或陳莊桂蘭、蘇麗莉、丙○○、莊振孟等
    人，是被上訴人主張上訴人未經其同意提領上開130萬元，
    侵害其權利，自屬有據。
(四)、90年3月1日提領34萬元部分：兩造對於此部分存款係上訴人
    提領一節，並不爭執，堪信為真，已詳前述。被上訴人否認
    有同意上訴人提領此部分存款，上訴人則辯稱此部分提款係
    供為被上訴人之身後準備金等語。經查，證人丁○○在本院
    證稱：「（你父親〔按指被上訴人，下同〕是否曾經同意上
    訴人乙○○提領34萬元當作身後預備金？）這筆是老農殘障
    退保金，我跟乙○○、莊振孟協議留著以後當父親身後的預
    備金，目前這筆錢由乙○○保管，應該是在乙○○的戶頭裡
    面，我父親應該略為知道，並沒有表示反對。」等語（見本
    院卷第44頁反面），由證人丁○○證詞得知，提領上開34萬
    元供為被上訴人身後準備金，並非依被上訴人指示所為，是
    無論上訴人提領目的為何，事前既未經被上訴人同意，難謂
    對被上訴人之權利未造成侵害，是被上訴人主張上訴人提領
    34萬元部分，侵害其權利，亦屬可採。
(五)、被上訴人是否同意上訴人為照顧被上訴人，得提領系爭帳戶
    內如附表所示之存款以支付被上訴人之生活費、醫藥費等費
    用部分：
  1.按上訴人抗辯被上訴人年老體衰，近年身體日益惡化，雙腳
    無法行走，喪失自我照顧能力，在與上訴人同住期間，生活
    花費瑣碎且多樣，如各項費用均應留下憑證，顯強人所難，
    且與常情有違，其留有憑據僅下列部分：86年7月18日至同
    年8月18日止之醫療費17,000元、86年8月18日至86年9月18
    日，僅醫療費即達16,000元、86年9月18日至86年9月24日止
    之醫療費3,730元、86年10月5日至86年11月5日止之醫療費
    16,000元、93年6月14日至93年7月14日止之養護費用20,000
    元、93年7月14日至93年8月14日止之養護費用20,000元、93
    年8月15日至93年8月29日止養護費用10,000元、93年9月21
    日至93年10月20日止之養護費用16,000元，惟如依所得稅申
    報之扶養親屬免稅額110,000元及殘障特別扣除額74,000元
    計算，自84年6月起至93年10月間止，上訴人為被上訴人支
    出之基本生活費應已達1,036,000元等語，並提出收據及統
    一發票影本等件附在原審卷為證（見原審卷第44-50頁）。
    經查，被上訴人在原審對於其自83年間起即身體健康狀況即
    已不佳一節自認在卷（見原審卷第3頁起訴狀所載），足認
    上訴人主張照顧被上訴人需要支出醫療及安養院費用一節為
    真。本院斟酌社會習俗，認與父母同住之子女者，於同住期
    間，為照顧父母而支出各項費用者固屬通常，然父母為減輕
    子女負擔，而由父母自行出資支付各項費用者亦非少見，惟
    無論係由子女或父母自行支出費用，因日常生活之各項支出
    繁瑣，一般人鮮有加以記錄或保留收據者，是本件如欲上訴
    人就何項支出係經由被上訴人同意提領支付加以詳細列出，
    顯係強人所難，且有違常情，為符公平，爰斟酌被上訴人之
    訴訟代理人於94年7月21日在原審言詞辯論時陳述：「原告
    （按即被上訴人，下同）有出錢幫被告（按即上訴人，下同
    ）買車子，上訴人有開車載被上訴人去看醫生，所以醫藥費
    被上訴人同意從寬認定」等語（見原審卷第85頁），於94年
    9月22日在原審言詞辯論時陳稱：「委任被告（即上訴人，
    ，下同）保管，因被告有協助原告（即被上訴人，下同）看
    醫生，如有必要醫療費用使用金錢，請被告代為提領。」等
    語（見原審卷第100頁），於94年10月13日在原審言詞辯論
    時自陳略以：上訴人有帶被上訴人看過醫生，上訴人帶被上
    訴人去看病時都是上訴人支付醫藥費等語（見原審卷第114
    頁），參以證人丁○○在原審亦證稱略以：被上訴人之前由
    伊及上訴人照顧，93年10月10日丙○○接被上訴人去照顧之
    前，伊與上訴人照顧被上訴人期間之生活飲食費用大部分由
    伊出資處理，上訴人亦有處理被上訴人之飲食部分，醫藥費
    、送醫院就診由上訴人支付費用等語（見原審卷第133頁）
    ，堪認被上訴人已授權上訴人在送其就醫診治時，代其提領
    存款以支付所需之醫藥費。再揆諸前開說明，因此部分之費
    用瑣細，且時間長達十餘年，強要上訴人舉證不易，被上訴
    人且已同意此部分費用從寬認定，本院斟酌上訴人提出之上
    開醫藥費收據金額，認於86年7月至同年11月份之五個月期
    間，被上訴人之醫藥費用即達52,730元（計算式：17,000+
    16,000+3,730+16,000=52,730），因而認附表所示金額於扣
    除上開未經上訴人同意領取之80萬元、130萬元、34萬元後
    （合計244萬元，其中之616,297元業因上訴人在原審為認諾
    ，經判決確定）金額外，餘額372,964元為被上訴人十餘年
    之醫藥費尚符常情，堪信為係上訴人在其保管存摺及印章之
    十餘年期間，為支付被上訴人之醫藥費而經被上訴人概括授
    權領取者，較符公平。是被上訴人主張上開存款，係上訴人
    未經其同意所領取，應予返還，即無可採。
  2.至於上訴人辯稱依申報綜合所得稅時，被上訴人為其受扶養
    之親屬，依申報親屬寬減額及殘障特別扣除額計算，其已為
    被上訴人支出生活費1,036,000元（在原審主張係支出
    1,726,667元，在本院變更陳述為支出生活費金額為
    1,036,000元，）等語，該部分款項不應返還等語。惟按，
    直系血親相互間互負扶養之義務，民法第1114條第1款定有
    明文，是縱認上訴人抗辯其因扶養被上訴人而支出上開款項
    等情不虛，亦屬為人子女者盡其扶養義務之範疇，況本件被
    上訴人於中風後，已不良於行，行動均需依賴輪椅，生活無
    法自理，其並無工作能力或收入至為明顯，雖有系爭帳戶之
    存款，惟該存款中之866,079元及1,301,728元元係徵收補償
    款、其餘則大部分為老農津貼，金額不多，又非常態性收入
    ，自足認其無維生能力，有受子女扶養之必要，至於子女負
    擔扶養義務時，其費用應如何負擔，為子女間應相互間協商
    事宜，自不得因被上訴人有上開存款，即認該扶養費用應由
    被上訴人自行負擔。是上訴人抗辯依上開所得稅法規定計算
    ，其已為被上訴人支出日常生活費用達1.036,000元，此部
    分應從被上訴人請求返還之金額中予以扣除等語，自無可採
    。
(六)、按「因回復原狀而應給付金錢者，自損害發生時起，加給利
    息。」，民法第213條第2項定有明文。經查，本件上訴人未
    經被上訴人同意領取系爭帳戶內之存款244萬元，應負返還
    責任，已如前述，揆諸前開法條規定，自應加計自侵權行為
    時即領取存款時起之利息。被上訴人在原審僅就被上訴人應
    返還244萬元本金部分請求自起訴狀繕本送達即94年5月19日
    起至清償日止按年息百分之5計算之利息，在本院擴張應受
    判決聲明事項請求就原審判決上訴人應給付之本金244萬元
    ，其利息起算日，其中800,000元應自84年6月22日起算，其
    中1,300,000元應自89年4月20日起算，其中340,000元應自
    90年3月1日起算，均至清償日止按年息百分之5計算之利息
    ，就被上訴人各自上開起算日起至94年5月18日止均按年息
    百分之5計算利息部分，為有理由，應予准許。
  (七)本件被上訴人依侵權行為之法律關係請求上訴人返還其所領
    取之金額為有理由，已如前述，是被上訴人併依不當得利之
    法律關係請求，並不影響本件判決結果，自無再予審究必要
    ，併予明。
六、綜上所述，被上訴人依侵權行為損害賠償請求權，請求上訴
    人給付244萬元（其中616,297元業已確定），及自起訴狀繕
    本送達翌日至即94年5月19日起至清償日止按年息百分之5計
    算之利息，為有理由，應予准許，逾此範圍之請求為無理由
    ，不應准許。原審因而就上開應予准許部分為上訴人敗訴判
    決，並依兩造陳明，分別酌定相當供擔保金額，為准免假執
    行之宣告，核無不合，上訴意旨指摘此部分不當，求予廢棄
    改判，為無理由，應予駁回。至上開不應准許部分，原審為
    被上訴人敗訴判決，並駁回假執行之聲請，亦無不合，被上
    訴人附帶上訴指摘原判決此部分不當，求予廢棄改判，並在
    本院就此部分本金（372,964元）之利息請求為訴之擴張（
    請求自附表二所示利息起算日起算之利息），均無理由，應
    予駁回，此部分之訴既經駁回，其假執行之聲請，亦失所附
    麗，應併予駁回。至被上訴人在本院為訴之擴張，請求就原
    審判決命上訴人應給付之244萬元本金其中80萬元自84年6月
    22 日起算、其中130萬元自89年4月20日起算、其中34萬元
    自90 年3月1日起算，均至94年5月月18日止按年息百分之5
    計算利息部分，亦有理由，應予准許。再此部分金額雖未逾
    150萬元，然與上訴人其他應給付金額合計後，已逾150萬元
    ，既經兩造陳明願供擔保，爰酌定相當供擔保金額，分別為
    准免假執行之宣告。
七、本案事證已臻明確，兩造其餘之攻擊防禦方法及聲請調查之
    證據，經審酌後，認均與本件之認定及判決之結果無礙，故
    不一一論述，併此敘明。
據上論結：本件上訴人之上訴，被上訴人之附帶上訴為無理由，
被上訴人之擴張之訴為一部有理由，一部不合法，依民事訴訟法
第449條第1項、第450條、第78條、第79條、第463條、第390條
第2項、第392條，判決如主文。
中    華    民    國    95    年    5     月    3     日
                    民事第七庭審判長法  官  袁再興
                                    法  官  盧江陽
                                    法  官  陳賢慧
以上正本係照原本作成。
上訴人得上訴。
被上訴人不得上訴。
如對本判決上訴，須於收受判決送達後20日內向本院提出上訴書
狀，其未表明上訴理由者，應於提出上訴後20日內向本院提出上
訴理由書（須按他造人數附具繕本）。
上訴時應提出委任律師為訴訟代理人之委任狀。具有民事訴訟法
第466條之1第1項但書或第2項之情形為訴訟代理人者，另應附具
律師及格證書及釋明委任人與受任人有該條項所定關係之釋明文
書影本。
                                    書記官  金珍華
中    華    民    國    95    年    5     月    4     日
                                                      Ｂ
附表一：
┌────┬───────────┬─────────┐
│編    號│   領     款     日   │    金       額   │
├────┼───────────┼─────────┤
│   １   │          84年6月22日 │         ＄800,000│
├────┼───────────┼─────────┤
│   ２   │          84年6月29日 │          ＄60,000│
├────┼───────────┼─────────┤
│   ３   │          87年5月2日  │           ＄5,000│
├────┼───────────┼─────────┤
│   ４   │          87年5月28日 │           ＄5,964│
├────┼───────────┼─────────┤
│   ５   │          87年6月5日  │          ＄10,000│
├────┼───────────┼─────────┤
│   ６   │          87年7月31日 │          ＄10,000│
├────┼───────────┼─────────┤
│   ７   │          87年9月7日  │           ＄5,000│
├────┼───────────┼─────────┤
│   ８   │          87年11月19日│           ＄8,000│
├────┼───────────┼─────────┤
│   ９   │          88年4月1日  │          ＄23,000│
├────┼───────────┼─────────┤
│  １０  │          88年8月23日 │          ＄30,000│
├────┼───────────┼─────────┤
│  １１  │          89年3月6日  │          ＄36,000│
├────┼───────────┼─────────┤
│  １２  │          89年4月20日 │       ＄1,300,000│
├────┼───────────┼─────────┤
│  １３  │          90年3月1日  │         ＄340,000│
├────┼───────────┼─────────┤
│  １４  │          90年4月11日 │          ＄40,000│
├────┼───────────┼─────────┤
│  １５  │          91年4月25日 │          ＄15,000│
├────┼───────────┼─────────┤
│  １６  │          92年6月30日 │          ＄30,000│
├────┼───────────┼─────────┤
│  １７  │          93年7月16日 │          ＄20,000│
├────┼───────────┼─────────┤
│  １８  │          93年8月19日 │          ＄20,000│
├────┼───────────┼─────────┤
│  １９  │          93年10月20日│          ＄40,000│
├────┼───────────┼─────────┤
│  ２０  │          93年10月25日│          ＄15,000│
├────┼───────────┼─────────┤
│        │    合       計       │       ＄2,812,964│
└────┴───────────┴─────────┘
附表二：
   ┌────────────┬───────────┐
   │  領       款       日  │  金              額  │
   ├────────────┼───────────┤
   │      84年 6月29日      │      NT$60,000       │
   ├────────────┼───────────┤
   │      87年 5月 2日      │      NT$5,000        │
   ├────────────┼───────────┤
   │      87年 5月28日      │      NT$5,964        │
   ├────────────┼───────────┤
   │      87年 6月 5日      │      NT$10,000       │
   ├────────────┼───────────┤
   │      87年 7月31日      │      NT$10,000       │
   ├────────────┼───────────┤
   │      87年 9月 7日      │      NT$5,000        │
   ├────────────┼───────────┤
   │      87年11月19日      │      NT$8,000        │
   ├────────────┼───────────┤
   │      88年 4月 1日      │      NT$23,000       │
   ├────────────┼───────────┤
   │      88年 8月23日      │      NT$30,000       │
   ├────────────┼───────────┤
   │      89年 3月 6日      │      NT$36,000       │
   ├────────────┼───────────┤
   │      90年 4月11日      │      NT$40,000       │
   ├────────────┼───────────┤
   │      91年 4月25日      │      NT$15,000       │
   ├────────────┼───────────┤
   │      92年 6月30日      │      NT$30,000       │
   ├────────────┼───────────┤
   │      93年 7月16日      │      NT$20,000       │
   ├────────────┼───────────┤
   │      93年 8月19日      │      NT$20,000       │
   ├────────────┼───────────┤
   │      93年10月20日      │      NT$40,000       │
   ├────────────┼───────────┤
   │      93年10月25日      │      NT$15,000       │
   ├────────────┼───────────┤
   │  合                計  │      NT$372,964      │
   └────────────┴───────────┘


司法院資訊處製作；財團法人民間司法改革基金會備份。
